臺灣臺北地方法院民事判決
109年度簡上字第428號
上  訴  人  盛嘉良  
訴訟代理人  謝俊傑律師
            白丞哲律師
            張進豐律師
被  上訴人  洪女惠  

訴訟代理人  周耿徳律師
上列當事人間債務人異議之訴事件，上訴人對於民國109年7月10
日本院臺北簡易庭108年度北簡字第3504號第一審判決提起上訴
，本院於民國111年2月24日言詞辯論終結，判決如下：
    主      文
原判決廢棄。
被上訴人在第一審之訴駁回。
第一、二審訴訟費用由被上訴人負擔。 
    事實及理由
壹、實體部分：
一、被上訴人起訴主張：上訴人前執花蓮縣花蓮市調解委員會10
    7年刑調字第187號調解書（下稱本件調解書）為執行名義，
    向臺灣花蓮地方法院（下稱花蓮地院）聲請對伊所有之財產
    強制執行（花蓮地院108年度司執字第1821號），執行金額
    為新臺幣（下同）20萬元及執行費1,600元，經該院囑託本
    院強制執行（即本院108年度司執助字第1294號，下稱系爭
    執行事件）被上訴人對訴外人國軍臺北財務處之薪資債權，
    本院並於民國108年2月15日對國軍臺北財務處核發薪資之扣
    押命令。然上訴人對被上訴人尚積欠代墊款及借款14萬9,49
    2元、租金7萬5,000元、標會代墊款18萬3,244元，且兩造前
    於107年5月4日簽立本件調解書時已約定就上開積欠款項互
    相抵銷，上訴人即不得再向被上訴人主張權利，亦不得再持
    本件調解書對被上訴人聲請強制執行，爰依強制執行法第14
    條第1項規定提起本件訴訟，並聲明：系爭執行事件之強制
    執行程序應予撤銷。
二、上訴人則以：兩造共有坐落花蓮縣○○鄉○○段000號土地（下
    稱系爭土地），其買賣價金共支出924萬4,096元（即土地買
    賣價金897萬1,918元＋仲介費24萬2,000元＋印花稅5,520元＋
    通行權費4,043元＋代書費2萬615元），依兩造持分各應負擔
    2分之1，即被上訴人應給付462萬2,048元。惟原審不僅就系
    爭土地買賣價金、兩造應負擔之數額認定含糊不清，復逕以
    整地款90萬元已明文約定由交屋款中扣抵，且上訴人亦未舉
    證說明兩造合意整地款可逕由上訴人個人之應支付價款扣抵
    ，而認上訴人主張土地價款差額無理由，然若以被上訴人所
    支付之土地價金394萬1,133元（即被上訴人總支付額407萬2
    ,519元－被上訴人所稱稅費13萬1,386元），上訴人亦支付相
    同金額，兩造共計僅支付788萬2,266元（計算式：394萬1,1
    33元×2＝788萬2,266元），根本不足系爭土地買賣價金897萬
    1,918元，亦不足被上訴人所稱扣除整地款後之807萬1,919
    元，是以原審判決實有違誤，被上訴人尚積欠上訴人54萬9,
    529元。而被上訴人辯稱尚有代墊款及借款14萬9,492元部分
    ，僅得認支出其所應負擔之系爭土地價金之一部，難認為上
    訴人代墊而得主張債權；租金7萬5,000元部分，被上訴人既
    已取回帳戶，則並無上訴人積欠其租金之情，被上訴人以上
    開債權主張抵銷本件調解書債權應屬無理由。且縱認被上訴
    人以上開債權抵銷本件調解書債權為有理由，上訴人亦得以
    被上訴人所欠土地價款差額54萬9,529元或土地整地費45萬
    元為反抵銷等語，資為抗辯。
三、原審法院審理後，斟酌兩造之主張及攻擊防禦方法之結果，
    認被上訴人所主張抵銷之金額，即代墊款與借款14萬9,492
    元及系爭土地租金7萬5,000元，合計22萬4,492元，為有理
    由，且已超出本件調解書所載債權20萬元及執行費1,600元
    ，經抵銷後，上訴人對被上訴人已無該請求之權利，是系爭
    執行事件之強制執行程序應予撤銷，而為被上訴人勝訴之判
    決，上訴人不服，提起上訴，並聲明：㈠原判決廢棄；㈡被上
    訴人於第一審之訴駁回。被上訴人則答辯聲明：駁回上訴。
    另被上訴人於原審主張以上訴人積欠之標會代墊款18萬3,24
    4元抵銷本件調解書債權部分，經原審認定無理由，且未據
    被上訴人提起上訴，此部分業已確定，附予敘明。
四、不爭執事項：
㈠、兩造共有系爭土地，以被上訴人名義向花蓮縣吉安鄉農會貸
    款450萬元，並於102年12月30日開設吉安鄉農會北昌分部貸
    款帳戶（下稱吉安農會帳戶），前開帳戶於102年12月30日
    至107年6月5日間為上訴人所使用。
㈡、系爭土地買賣價金為897萬1,918元，仲介費用為24萬2,000元
    、印花稅為5,520元、通行費為4,043元、代書費為2萬165元
    ；系爭土地貸款450萬元係上訴人所清償；而被上訴人就系
    爭土地給付價款及稅費共計407萬2,519元，其詳如下：
  　⒈於102年12月30日給付100萬元。
  　⒉於103年1月21日給付20萬元。
  　⒊於103年1月28日給付13萬1,386元。
  　⒋於103年2月6日給付182萬9,911元。
  　⒌於103年3月4日給付91萬1,222元。
㈢、被上訴人於102年12月30日新開設吉安農會帳戶時，存入10萬
    元（見原審卷第13頁）；另於106年10月30日、同年11月25
    日自其所申設之合作金庫銀行大直分行帳戶（帳號：000000
    0000000）均轉帳2萬4,746元（見原審卷第21頁、第27頁、
    第29頁）至上開吉安農會帳戶。
㈣、兩造於103年將系爭土地以每半年1萬5,000元即每年3萬元之
    租金出租予訴外人江新偉，租賃期間自103年1月起至107年1
    2月計5年，租約支付方式為1年2次，於每年7月31日、12月3
    1日由江新偉將租金1萬5,000元匯入吉安農會帳戶（見原審
    卷第13至23頁、第133頁）。
㈤、上訴人以被上訴人未履行兩造於107年5月17日所為調解給付
    之約定，乃持本件調解書向臺灣花蓮地方法院聲請強制執行
    ，經該院執行處囑託本院執行處執行被上訴人對國軍臺北財
    務處之薪資債權，經本院執行處以系爭執行事件受理在案，
    並於108年2月15日對國軍臺北財務處核發扣押命令，國軍臺
    北財務處於108年2月19日回覆已就被上訴人應領薪津扣除各
    項費用及稅款後於超過1萬9,896元之餘額予以扣押，且本院
    執行處已於108年2月23日向國軍臺北財務處核發移轉命令。
    被上訴人於108年3月5日即向本院提起本件債務人異議之訴
    ，且併聲請停止系爭執行事件之強制執行程序。　
五、得心證之理由：
　　被上訴人主張伊得以上開代墊及借款計14萬9,492元、系爭
    土地租金7萬5,000元權抵銷本件調解書債權，上訴人即不得
    再執調解書對被上訴人聲請強制執行，並訴請撤銷系爭執行
    事件，惟為上訴人所否認，並以前詞置辯，是本件爭點厥為
    ：㈠被上訴人得否提起本件債務人異議之訴？㈡被上訴人就代
    墊及借款14萬9,492元、系爭土地租金7萬5,000元之債權，
    得否對上訴人主張抵銷；系爭土地買賣價金為何；應否扣除
    整地費用90萬；上訴人就系爭土地價款差額54萬9,529元之
    債權，得否對被上訴人主張反抵銷？㈢被上訴人以系爭執行
    名義債權業因抵銷而消滅，並執以訴請撤銷系爭強制執行程
    序，有無理由？以下分述之：
㈠、被上訴人得否提起本件債務人異議之訴？
  ⒈按執行名義成立後，如有消滅或妨礙債權人請求之事由發生
    ，債務人得於強制執行程序終結前，向執行法院對債權人提
    起異議之訴。如以裁判為執行名義時，其為異議原因之事實
    發生在前訴訟言詞辯論終結後者，亦得主張之，強制執行法
    第14條第1項定有明文。所謂消滅債權人請求之事由，係指
    足以使執行名義之請求權及執行力消滅之原因事實，如清償
    、提存、抵銷、免除、混合、債權之讓與、債務之承擔、解
    除條件之成就、和解契約之成立等（最高法院69年度台上字
    第654 號判決意旨參照）。次按抵銷固使雙方債務溯及最初
    得為抵銷時消滅，惟雙方互負得為抵銷之債務，並非當然發
    生抵銷之效力，必一方對於他方為抵銷之意思表示而後雙方
    之債務乃歸消滅，此觀民法第335條第1項規定自明。故給付
    之訴之被告對於原告有得為抵銷之債權，而在言詞辯論終結
    前未主張抵銷，迨其敗訴判決確定後表示抵銷之意思表示，
    其消滅債權人請求之事由，不得謂非發生在該訴訟言詞辯論
    終結之後，依強制執行法第14條之規定，自得提起異議之訴
    （最高法院29年渝上字第1123號判決意旨參照）。
  ⒉查被上訴人於上開調解程序中均未為任何抵銷之抗辯，業經
    本院核閱調解書核閱無訛，可見被上訴人係於系爭執行名義
    成立後，始於本案就其對上訴人之債權為抵銷之意思表示，
    即形式上已符合於執行名義成立後，主張有消滅債權之事由
    存在，被上訴人依強制執行法第14條之規定，提起本件債務
    人異議之訴，核無不合，先予敘明。　　
㈡、被上訴人就代墊款及借款計14萬9,492元、系爭土地租金計7
    萬5,000元之債權，得否對上訴人主張抵銷；系爭土地買賣
    價金是否應扣除整地費用90萬；上訴人就系爭土地價款差額
    54萬9,529元之債權對被上訴人主張反抵銷有無理由？
　⒈按二人互負債務，而其給付種類相同，並均屆清償期者，各
    得以其債務，與他方之債務，互為抵銷。但依債之性質不能
    抵銷或依當事人之特約不得抵銷者，不在此限；抵銷，應以
    意思表示，向他方為之。其相互間債之關係，溯及最初得為
    抵銷時，按照抵銷數額而消滅，民法第334條第1項、第335
    條第1項分別定有明文，先予指明。
　⒉關於被上訴人主張抵銷之部分：
　①被上訴人主張上訴人借用被上訴人之名義開立吉安農會帳戶
    以申辦上訴人之貸款，且被上訴人於102年12月30日代為開
    設吉安農會帳戶時曾代墊10萬元，並先後於106年10月30日
    、同年11月25日分由被上訴人之合作金庫帳戶各轉帳2萬4,7
    46元以代上訴人清償上開貸款等節，有卷附吉安農會帳戶及
    被上訴人之合作金庫帳戶存摺等件為憑（見原審卷第21頁、
    第25至29頁）；且上訴人對於收受被上訴人先後代償金額計
    14萬9,492元（計算式：10萬元＋2萬4,746元＋2萬4,746元＝14
    萬9,492元）乙節，並不爭執（詳上揭不爭執事項㈠、㈢所示
    ），足見被上訴人對上訴人確有代墊款及借款計4萬9,492元
    債權存在。
　②系爭土地租金7萬5,000元部分：
　　兩造前於103年將共有之系爭土地以每半年1萬5,000元即每
    年3萬元之租金出租予江新偉，江新偉則於每年7月31日、12
    月31日將租金匯款至吉安農會帳戶，自103年至107年5年間
    ，共給付租金15萬元乙節，為兩造所不爭執（如上開不爭執
    事項㈣所示）。上訴人固指稱吉安農會帳戶於107年6月5日後
    即由被上訴人取回使用，且先前匯入之租金又因兩造係夫妻
    關係，大部分均以現金交付被上訴人，或置於被上訴人桌上
    ，或運用於被上訴人應繳納之日常款項云云，並提出所謂被
    上訴人親筆書寫之吉安農會帳戶提款存放於被上訴人臺北巿
    宿舍中之紀錄、兩造於108年10月8日通訊軟體LINE之通訊對
    話（見本院卷第35至38頁），資以證明於107年6月5日後，
    被上訴人已取回吉安農會帳戶之存摺、印章及提款卡存放於
    宿舍之情事。惟，關於吉安農會帳戶於102年12月30日至107
    年6月5日前均為上訴人所使用，為兩造所不爭執（如上開不
    爭執事項㈠所示）；而觀之卷附上訴人所提黃色便利貼1紙其
    上僅載稱「在官舍放…農會提款卡」寥寥數字，無從證明並
    特定前開便利貼所載之「農會提款卡」即吉安農會帳戶提款
    卡；何況，被上訴人對於前開證據之形式真正，已予以否認
    ，上訴人未曾提供相佐證據資以證明前開便利貼記載文字，
    確係出自被上訴人所為，本院自無從據為有利上訴人之認定
    。至於上訴人所提兩造上開通訊對話固有上訴人質問被上訴
    人以：「所以表示吉安農會的存摺及印章都在妳手上…」等
    言語，惟遑論兩造所為上開LINE對話時間為「108年10月8日
    」，與本件系爭土地租金期間相隔已1年，且由被上訴人對
    於上開問話回以：「少裝了，你不僅用完裡面的錢後，我要
    了N次仍不還我才藏起來」等語，由兩造間前後對話，亦無
    從得出被上訴人自107年6月5日後已持有、使用吉安農會帳
    戶。職是，前揭證據均無從證明被上訴人於107年6月5日後
    ，已取回吉安農會帳戶之存摺、印章及提款卡，上訴人既未
    能舉證證明107年6月5日前兩造有現金交付之事實，亦無被
    上訴人同意上訴人將系爭土地租金用於清償日常開銷之情事
    ；復未能證明被上訴人之吉安農會帳戶，於107年6月5日後
    已返還被上訴人使用之事實，則上訴人所為上開主張，自難
    認為有據。
　⒊關於上訴人主張反抵銷之部分：　
　①關於系爭土地買賣價金為何？是否應扣除整地款90萬？
　　被上訴人主張，花蓮縣○○鄉○○段000號土地之買賣合約書明
    載前開土地買賣價金為897萬1,918元，扣除土地整地款90萬
    元後，實際應給付土地價金應為807萬1,918元；上訴人則主
    張，系爭買賣合約書之價金載明為897萬1,918元，雖因該地
    土質、狀態不利於耕種，經上訴人要求訴外人即出賣人黃欣
    政完成整地修補，黃政欣為求便利乃委請上訴人為相關後續
    整地事宜，並約定因整地所生款項由上訴人原應支付之土地
    買賣價金內扣抵，再加上其他相關必要費用（即仲介費24萬
    2,000元、印花稅5,520元、通行權費4,043元及代書費2萬0,
    615元），購買系爭土地之總債額應為924萬4,096元（計算
    式：897萬1,918元＋24萬2,000元＋5,520元＋4,043元＋2萬615
    元＝924萬4,096元），又依兩造持份二分之一計算，上訴人
    、被上訴人各應支付價金462萬2,048元（計算式：924萬4,0
    96元÷2＝462萬2,048元）等語，並提出系爭買賣合約書、整
    地款扣抵同意書、支票2紙、標的物現況說明書、奢侈稅檢
    核表、個人資料保護聲明書、房屋貸款撥款委託書、收據、
    花蓮縣地方稅務局總局103年1月印花稅大額憑證應納稅額繳
    款書及申請通行使用國有土地切結書等件為憑（見原審卷第
    115至130頁、第189至193頁）。經查：
　①觀之上訴人與訴外人黃欣政就系爭土地所簽立之整地款扣抵
    同意書明載：「甲（即上訴人）乙（即黃欣政）雙方於102
    年12月28日簽立買賣契約，今就裝修款之扣抵支付協議如下
    ：甲乙雙方合意，其中完稅款新臺幣玖拾萬元整，為乙方另
    委託甲方交付本標的物裝修無誤，雙方另不立據，乙方同意
    由交屋尾款扣抵」等語明確（見原審卷第124頁），且被上
    訴人對前開文書形式真正，亦未爭執，可知系爭土地之整地
    款90萬元，經上訴人及黃欣政前開約定，應逕由上訴人給付
    給黃欣政之土地價款尾款中扣抵，堪可認定。再上訴人迭次
    主張：因系爭土地荒草漫長、土質非沃、不利耕種，為使耕
    種得以進行，必須大型機具能夠通行，而有向行政院國軍退
    除役官兵輔導委員會花蓮農場（下稱退輔會農場）租用通行
    權，並架設通行橋板之需，且為灌溉，須有配合水路之專用
    濬路，基於上述，系爭土地實有整地必要，其施作包含田梗
    挖設、橋板搭設、墊高地層、設置進排水系統等項，出賣人
    黃欣政前已就系爭土地之整地事宜進行前置作業（取得通行
    權），後因未完成，故委由上訴人完成等語（見本院卷第84
    至85頁、第122頁），核與卷附上訴人所提系爭土地完成整
    地，且架設橋板、設置排水濬路之照片（見本院卷第91頁）
    相符，復有黃欣政於102年12月17日向退輔會申請通行使用
    國有土地切結書照確係記載：「本人所有花蓮縣○○鄉○○段00
    0地號土地，與貴場經營之花蓮縣○○鄉○○段000地號（或部分
    ）國有土地相毗鄰，因本人所有之土地與公路無適宜聯絡，
    需通行前開國有土地…特此切結依下列事項使用該土地」等
    語，並經向退輔會農場提出後，由前開農場審核同意提供國
    有土地供通行之用（見原審卷第193頁、本院卷第157至161
    頁）等資料在卷可佐，足徵上訴人所主張：系爭土地有整地
    之必要，惟出賣人於取得通行權之相關前置作業後因未完成
    ，故委由上訴人繼續完成，再由上訴人應給付之土地價款尾
    款中扣抵之主張非虛。則審以黃欣政應為之整地修補，確有
    利於系爭土地之耕種、利用及收益，且被上訴人對上訴人主
    張系爭土地有整地費用支出乙節，亦無爭執，僅係主張前開
    整地費用須自系爭土地價金尾款扣除，可見被上訴人知曉該
    整地行為乃系爭土地改良所需，有利於嗣後耕作或出租，即
    有支出整地費用之合理性與必要性。又此項整地作為本應由
    賣方黃欣政負擔，僅因黃欣政轉請上訴人施作，雙方因而約
    定由黃欣政將其應付給上訴人之相關費用或報酬，由上訴人
    於應付與出賣人黃欣政之土地價金尾款中逕予扣抵，以收化
    繁為簡之程序，此並非直接減少系爭土地買賣價金之數額，
    則系爭土地價金自應以897萬1,918元核計，方屬確論。
　②據上所述，兩造購買系爭土地總金額應為924萬4,096元（計
    算式：897萬1,918元＋24萬2,000元＋5,520元＋4,043元＋2萬61
    5元＝924萬4,096元），且被上訴人業於103年1月23日完成系
    爭土地應有部分二分之一之受讓，有卷附系爭土地第一類謄
    本在卷可稽（見原審卷第247頁），則上訴人及被上訴人就
    系爭土地總金額平均分擔，各應支付462萬2,048元（計算式
    ：924萬4,096元÷2＝462萬2,048元）。而被上訴人就系爭土
    地已給付407萬2,519元乙節，夙為兩造所不爭執，則被上訴
    人尚積欠上訴人支付購買系爭土地價金，應為54萬9,529元
    （計算式：462萬2,048元－407萬2,519元＝54萬9,529元）。
　⒋準上所述，被上訴人得對上訴人主張抵銷之債權額為22萬4,4
    92元（計算式：14萬9,492元＋7萬5,000元＝22萬4,492元），
    而上訴人得對被上訴人主張反抵銷之債權額為54萬9,529元
    ，其相互抵銷之結果，被上訴人尚欠上訴人32萬5,037元（
    計算式：54萬9,529元－22萬4,492元＝32萬5,037元），被上
    訴人已無得向上訴人主張抵銷之債權。
㈢、上訴人主張系爭執行名義債權因抵銷而消滅，訴請撤銷系爭
    強制執行程序，有無理由？
　　按執行名義成立後，如有消滅或妨礙債權人請求之事由發生
    ，債務人得於強制執行程序終結前，向執行法院對債權人提
    起異議之訴。如以裁判為執行名義時，其為異議原因之事實
    發生在前訴訟言詞辯論終結後者，亦得主張之，強制執行法
    第14條第1項定有明文。查本件上訴人所得主張反抵銷之債
    權，顯已逾被上訴人所得主張抵銷之債權額，即被上訴人應
    已無抵銷債權可供行使，已如前述，顯見本件調解書債權尚
    屬存在，於該執行名義於成立後，並無消滅或妨礙債權人請
    求之事由，亦無債權抵銷之情形。從而，被上訴人依強制執
    行法第14條第1項規定，求為撤銷系爭執行事件，為無理由
    ，應予駁回。
六、綜上所述，被上訴人依強制執行法第14條第1項規定，請求
    撤銷系爭執行事件之強制執行程序，為無理由，應予駁回。
    原審判決被上訴人勝訴，尚有未洽，上訴意旨指摘原判決不
    當，求予廢棄改判，為有理由。爰由本院予以廢棄改判，如
    主文第2項所示。
七、本件判決基礎已臻明確，兩造其餘攻防方法及舉證，與判決
    結果不生影響，爰不逐一論列，併予敘明。
八、據上論結，本件上訴為有理由，依民事訴訟法第436條之1第
    3項、第450條、第78條，判決如主文。
中　　華　　民　　國　　111 　年　　3 　　月　　17　　日
                  民事第二庭  審判長  法　官  林鈺琅
　　　　　　　　　                    法  官  林修平
　　　　　　　　　                    法  官  蔡英雌
以上正本係照原本作成。
本判決不得上訴。　
中　　華　　民　　國　　111 　年　　3 　　月　　17　　日
                                      書記官  霍薇帆